臺灣新竹地方法院刑事判決　　　　　　　　　　　　　九十一年度訴字第一二七號
　　公　訴　人　臺灣新竹地方法院檢察署檢察官
　　被　　　告　甲○○
　 指定辯護人　 本院公設辯人　林建和
右列被告因重傷害案件，經檢察官提起公訴（九十年度偵續字第十號），本院判決如
左：
    主  文
甲○○無罪。
    理  由
一、公訴意旨略以：緣同案被告乙○○與范振李（另由本院以九十年度訴字第六四五
    號案件審理）係分別住居在新竹縣竹東鎮○○里○鄰○○路四二五巷十三號及同
    巷九號之鄰居，因范家所興建房屋是否有侵佔對方土地一事，時起爭執。范振李
    為此於民國八十九年七月六日上午九時許，申請竹東地政事務所人員至該址丈量
    土地，引起乙○○不悅，加以日前（按即同年六月二十六日）二家曾為停車之事
    有所誤會，陳賢忠（另為不起訴處分）與己○○（亦由本院以九十年度訴字第六
    四五號案件審理）兄弟曾前往范家理論，不歡而散。至丈量當日，戊○○、丙○○（二人均由本署另行起訴）、己○○各攜子女欲外出，路過范振李之門口時，
    突又與庚○○（亦由本院以九十年度訴字第六四五號案件審理）起口角，雙方一
    語不合，己○○等遂邀乙○○、丙○○及不詳姓名之人共約十人、分持利刃、棒
    球棍等兇器，衝進范振李屋內、以此兇器猛砍范權文、范蔡宏、庚○○等人。當
    時在場之被告甲○○、范振李、范權文、庚○○、范蔡宏等人見狀亦不甘勢弱，
    乃基於使人受重傷害之犯意聯絡，分持家中預藏之鐵棍、鋤頭等物加以反擊，雙
    方立即發生互毆。隨而丁○○、戊○○二人亦加入互毆行列。其後終因被告甲○○等人之互毆行為而使丙○○受有顱骨開放性骨折、腦挫傷出血之傷害，己○○
    受有左前臂擦挫傷之傷害，戊○○受有左臉頰及上唇多處小擦傷之傷害。其中，
    丙○○躺地不起，傷勢嚴重，幸經家人迅送醫急救，並接受手術，始未發生重傷
    害之結果或其他意外。因認被告涉有刑法第二百七十八條第三項之重傷害未遂罪
    、第二百七十七條第一項之普通傷害罪嫌云云。
二、按犯罪事實應依證據認定之，無證據不得推定其犯罪事實；又不能證明被告犯罪
    者，應諭知無罪之判決；刑事訴訟法第一百五十四條、第三百零一條第一項分別
    定有明文。又犯罪事實之認定，應憑真實之證據，倘證據是否真實尚欠明確，自
    難以擬制推測之方法，為其判斷之基礎；而認定犯罪事實之證據係指足以認定被
    告確有犯罪行為之積極證據而言，該項證據自須適合於被告犯罪事實之認定，始
    得採為斷罪資料，最高法院五十三年著有台上字第六五六號、二十九年上字第三
    一０五號判例。且刑事訴訟上證明之資料，無論其為直接或間接證據，均須達於
    通常一般之人均不致有所懷疑，而得確信其為真實之程度，始得據為有罪之認定
    ，若其關於被告是否犯罪之證明未能達此程度，而有合理懷疑之存在，致使無從
    形成有罪之確信，根據「罪證有疑，利於被告」之證據法則，即不得遽為不利被
    告之認定；其以情況證據（即間接證據）斷罪時，尤須基於該證據在直接關係上
    所可證明之他項情況事實，本乎推理作用足以確證被告有罪，方為合法，不得徒
    憑主觀上之推想，將一般經驗上有利被告之其他合理情況逕予排除。認定犯罪事
    實應依證據，為刑事訴訟法所明定，故被告否認犯罪事實所持之辯解，縱屬不能
    成立，仍非有積極證據足以證明其犯罪行為，不能遽為有罪之認定。亦有最高法
    院七十六年台上字第四九八六號、三十二年上字第六七號、三十年上字一三八一
    號判例可稽。再告訴人之告訴，本以使被告受刑事追訴為目的，故其陳述是否與
    事實相符，自應調查其他證據，以資審認，苟其所為之攻擊之詞，尚有瑕疵，則
    在此瑕疵未予究明以前，即不能遽為斷罪之基礎。最高法院亦著有四十年台上字
    第八六號判例。
三、公訴人認被告涉有上開犯行，係以告訴人己○○、戊○○之指訴，告訴人己○○
    、丙○○、戊○○三人之驗傷診斷證明書及被告甲○○經隔離訊問後與同案被告
    庚○○所稱案發當日係因何事至案發現場之情形不同，且於案發前即八十九年六
    月二十六日告訴人等與同案被告庚○○即有因停車糾紛發生爭執，而被告當時亦
    在現場，並有出言「不用怕告訴人等人，車有有傢伙」等語，則依被告與同案被
    告庚○○之交情，在案發時因不致袖手旁觀等為其論據。訊據被告甲○○固不否
    認其於案發當日有至同案被告庚○○家中，惟堅決否認涉有上揭犯行，辯稱：當
    天是與庚○○約好要去工作，後來庚○○說他們家要量土地，等他處理好再一起
    去工作，所以才在他家等，當天伊只是忙著幫庚○○的三舅止血，根本沒有動手
    打他們。況且伊原本是以證人的身份出庭，當時告訴人也沒有對伊提起告訴等語
    。
四、經查：
（一）同案被告乙○○於警訊中陳稱，是他們先拿東西打己○○，並從他們家裏叫人
      抄傢伙出來，我們自衛才回去車裏拿鋁棒出來抵擋，鋁棒被他們打下。其是己○○的姐夫，上前勸阻並替他解圍，不然會被他們打死（見八十九年度偵字第
      四一四四號偵查卷【以下簡稱偵一卷】未編頁之八十九年七月十日筆錄）；告
      訴人即同案被告戊○○於警訊時陳稱，他們一共有七至八個人，分圓鍬、鐵棍
      、木棍和其家人鬥毆，當場聽到庚○○一喊抄傢伙，雙方就開始打起來。至於
      分工伊不清楚，只知道他們拿打架工具速度很快而已，應該是早有準備的（見
      偵一卷八十九年七月十六日筆錄）等語；告訴人己○○於警訊時陳稱，知道范
      振李、范察宏、范權文及庚○○等人，但不熟，他們是其姐夫的鄰居。當時范
      振李他們家正請地政人員測量土地界限，和我姐夫發生爭執，范振李推我一下
      ，小寶喝令抄傢伙，拿出頭、鏟子、鐵棍，約七至八人，當時其手無寸鐵，其
      姐夫衝回車庫拿了支鋁棒給我，就開始打起來（見偵一卷八十九年七月十一日
  筆錄）；其等於案發後均未提及被告有參與八十九年七月六日之互毆事件。
（二）且告訴人丙○○亦僅於偵查中陳稱，我們是要去採水蜜桃，到己○○住處前，
      停好車之後，走過去看到己○○被刺，才衝過去看發生何事，看到對方有人持
      圓鍬要打我頭部，對方不知道我是誰，對方就打我頭部，我有擋掉，另一個人
      持鋤頭往頭部敲，我就受傷離去等語（見偵查一卷第二十三頁正、反面），而
      當天被告亦有在偵查中接受訊問，此觀八十九年八月十五日偵訊筆錄即明，則
      倘被告有持鐵棒參與互毆，則縱同案丙○○於案發時尚無法知悉被告係何人，
      然於偵查中時一同接受訊問當知被告為何人，且又距案發後不久，應可即時指
      認被告參與互毆之情形，然其亦未指稱被告有參與互毆之情事。再告訴人戊○○於偵查中僅稱，測量時大家在家裏，因己○○經過到我家，到他家路口庚○○就說抄傢伙，范振李衝出來就打我弟弟，於路口打起來，因為之前六月二十
      六日因林瑞華（嗣後改名為丁○○），將車停在巷口發生不愉快。當天與范蔡
      宏說話時，林瑞華過來踹我，才順手打她。因丙○○被打倒了，我很生氣，是
      在丙○○送醫後，才與林瑞華衝突（見偵一卷第三十四頁反面、第三十五頁正
      面）；告訴人己○○陳稱，我停車在巷口，我走過去，因之前停車與庚○○發
      生不愉快，當天經過他家前，庚○○就抄傢伙，范振李就出來推我，我也有推
      他，就打起來，他們二、三個人打我一人，我持鋁棒抵擋。沒有跑進范振李家
      打人，是在門口起爭執，范振李先出手推我才打起來等語（見偵一卷第三十五
      頁反面至第三十六頁反面），亦未見告訴人就被告有參與本件互毆為指訴。而
      告訴人戊○○、己○○一再指稱，於案發前即八十九年六月二十六日，因同案
      被告林瑞華因停車問題而與其等發生爭執時，被告亦在場，並出言恐嚇，則果
      被告於案發日即同年七月六日有參與互毆，其等於案發時當無不知或誤認被告
      有無參與之理，況其等對其他同案被告庚○○、范振李等人互毆當時之情形，
      持何器具參與毆打等細節，均能詳加描述，而竟獨漏被告，遲至檢察官開過數
      次偵查庭後，才指稱被告亦有加入互毆，實與常情有違。
（三）又告訴人己○○、戊○○於被告經檢察官為不起訴分後，提起再議，經臺灣高
      等法院檢察官發回續行偵查時指稱，甲○○有參與鬥毆，但有打到誰，不太確
      定，因當時情勢太混亂了，乙○○及丙○○也有看到被告打人等語（見九十年
      度偵續字第十號偵查卷【以下簡稱偵二卷】第十三頁反面）；而告訴人戊○○
      於本院調查時指稱，被告當時有打到己○○，打到那裏不清楚，後又稱沒有很
      確定有打己○○，但有看到拿鐵棒在揮打，當時我站在旁邊，他們本來就在巷
      子口打架，他們打架時，我從頭到尾都在現場。被告一開始就拿鐵棒揮，當時
      庚○○看己○○路過我家巷口，就喊抄傢伙，被告就和庚○○一起衝出來手裏
      已經拿著鐵棒。鐵棒約一尺多呈圓柱狀，不確定被告有打到人，後來因為丙○○受傷，被告才停手。被告拿鐵棒揮的時候，有乙○○、己○○在場，丙○○
      那時在停車，被告是從正面朝己○○揮打等語（見本院九十一年五月八日訊問
      筆錄）；另告訴人己○○指稱，當時往亂，最先動手的是范振李，是我先被他
      們五個人打，丙○○看見我被打，就要過來救我，我不知道有誰打到我，只確
      定范振李有推到我，范權文、甲○○、庚○○他們都有打我。甲○○拿鐵棍打
      ，鐵棍約一公尺半，甲○○、范權文及庚○○他們是三人同時出來打我的，被
      告只有打我一個人，沒有打別人，他是拿鐵棍由我的頭部往下敲等語（見本院
      九十一年五月二十二日訊問筆錄）；其於九十一年九月二十六日調查時稱，一
      開始對方是范振李與庚○○跟我發生毆打，後來被告才和范權文及范蔡宏一起
      衝出來，被告衝出來時，戊○○在和對方吵架，被告衝出來時，丙○○是否倒
      地不清楚等語；另告訴人丙○○於本院調查時陳稱：「（八十九年七月六日上
      午發生毆打的時候，那天你姊夫己○○他們與庚○○他們發生毆打的時候，你
      有無看到庭上這位被告嗎？好像有。」、「（他手上有拿東西嗎？）他有參與
      打架。但他手上有無拿東西我一時想不起來。」、「（你有看到他打己○○嗎
      ？）我一到場就被圓鍬打到，後來馬上又被鋤頭打到，所以之後的情形我都不
      清楚。」、「（你說你一到場就被打到後來就倒地不起，你怎麼知道被告有參
      與打架？）我當時一邊跑一邊叫，我印象中有二個比較高比較壯的年輕人，其
      他是四十歲左右的中年人。」等語（見本院九十一年六月十八日訊問筆錄）；
      再證人即共同案被告乙○○於本院調查證稱，被告一開始就和范振李、庚○○
      他們一起打己○○，被告打己○○時丙○○還沒有倒地，被告打己○○時，戊○○在旁邊看等語（見本院九十一年六月二十六日訊問筆錄）；是依上開告訴
      人所言互相比對觀之，其等四人就被告何時參與互毆，有無毆打到己○○、丙○○或其他人等情，均有出入，且互有矛盾，而告訴人己○○、戊○○及同案
      被告乙○○均自承，被告持鐵棒參與互毆時，其等均在場，則其等所述又不相
      符，實難以上開指訴，佐為不利於被告之認定。
（四）再同案被告范攃宏於互毆確有造成頭部撕裂傷十二公分等情，亦有行政院國軍
      退除役官兵輔導委員會竹東榮民醫院八十九年九月二十一日八十九竹醫醫字第
      三一五九號函附之病歷摘要等件在卷可稽（見偵一卷第一０一頁至第一０八頁
      ），而告訴人己○○亦自承，案發當天有打到范蔡宏，是被告所稱，伊當時因
      係在為范蔡宏指血等情，尚可採信。再被告自本案警訊、偵查及本院調查時為
      止，就案發時經過情形，所述均大致相符，而無甚大之出入，且參諸當日參與
      互毆之人均有受傷，而被告並未受有何傷害等情，益徵其所辯當日並未參與互
      毆，堪信為真。再證人庚○○、丁○○於本院調查時均對被告並未參與互毆等
      情，結證在卷。至被告與同案被告庚○○於案發當日係前往何處工作，雖於偵
    查筆錄中之記載不同，然被告堅稱當日係要前往香山工作，且該工作已盡收尾
      階段，並提出定作人之姓名及電話供本院查證，是上開筆錄是否有誤載抑或同
      案被告庚○○當時所述不清，因而造成不同之記載，亦不無可能，自難執此即
      謂被告確有參與互毆。另公訴人稱依被告與同案被告庚○○一家之交情，衡情
      應無袖手旁觀之理，然被告與其等究有何交情，亦未見敘明，況一般人突遇互
      毆事件，在與本身無關之情形下，應不致有隨意動手加入，致己陷入糾紛當中
      之情形。
（五）按測謊鑑定，係依一般人在說謊時，會產生遲疑、緊張、恐懼、不安等心理波
      動現象，乃以科學方法，由鑑定人利用測謊儀器，將受測者之上開情緒波動反
      應情形加以紀錄，用以分析判斷受測者之供述是否違反其內心之真意而屬虛偽
      不實。故測謊鑑定，倘鑑定人具備專業之知識技能，復基於保障緘默權而事先
      獲得受測者之同意，所使用之測謊儀器及其測試之問題與方法又具專業可靠性
      時，該測謊結果，如就有利之供述，經鑑定人分析判斷有不實之情緒波動反應
      ，依補強性法則，雖不得作為有罪判決之唯一證據，但非無證據能力，仍得供
      裁判之佐證，其證明力如何，事實審法院有自由判斷之職權；反之，若其有利
      之供述，經鑑定並無任何虛偽供述之情緒波動反應，又無其他合法之積極證據
      足以證明該部分之犯罪事實時，即可印證其真實性，非不得為有利於受測者之
      認定。最高法院八十八年台上字第二九三六號判決可資參照。而在被告同意後
      送請法務部調查局為測謊鑑定，經以控制問題法及混合問題法測後，就（一）
      當天渠沒有參與鬥毆（二）渠沒有持鐵棍攻擊被害人等二問題，均無情緒波動
      反應，研判未說謊等情，有法務部調查局九十一年八月十二日調科參字第０一
      九００四五七三九０號測謊報告書在卷足憑。
五、綜上所述，告訴人等之指訴既與常情有違，且其等對被告如何參與互毆之情節，
    所述亦不相符，而又無其他積極證據可認被告確有參與上開互毆情事，復參以被
    告經送測謊後，就其是否有持鐵棍參與互毆，亦無呈情緒波動反應之有利於被告
    之證據，尚難僅以告訴人等之片面指訴，遽入被告於罪，此外，復無其他積極積
    證據足以證明被告有公訴人所指犯行，是本件被告之犯罪不能證明，自應為被告
    無罪之諭知。
據上論斷，應依刑事訴訟法第三百零一條第一項，判決如主文。
本案經檢察官劉邦繡到庭執行職務。
中        華        民        國      九十一    年    十    月  十七    日
                                      臺灣新竹地方法院刑事第二庭
                                          法  官  王  鳳  儀
右正本證明與原本無異。
如不服本判決，應於判決送達後十日內向本院提出上訴狀( 應附繕本 )，上訴於
臺灣高等法院。
                                          書記官  陳  進  楷
中        華        民        國      九十一    年    十    月  二十三  日
